臺灣高等法院臺中分院刑事判決
111年度上易字第97號

上  訴  人  臺灣臺中地方檢察署檢察官
被      告  劉昱辰（原名劉邦煜）



選任辯護人  周復興律師
上列上訴人因被告詐欺案件，不服臺灣臺中地方法院110年度易
字第1552號中華民國110年11月25日第一審判決（起訴案號：臺
灣臺中地方檢察署110年度偵字第5387號），提起上訴，本院判
決如下：
    主  文
上訴駁回。
    理  由
一、公訴意旨略以：被告劉昱辰（原名劉邦煜下稱被告）前為臻
    愛生命有限公司（下稱○○○司，登記負責人○○○涉嫌本案犯行
    部分業經臺灣臺中地方檢察署檢察官為不起訴處分）之靠行
    業務員，以銷售靈骨塔塔位（下簡稱塔位）為業。詎被告意
    圖為自己不法之所有，基於詐欺取財之犯意，於民國108年8
    月間，鼓吹告訴人○○○投資塔位，並向告訴人佯稱：若一次
    購買35個塔位，每個塔位只要新臺幣（下同）15萬8千元，
    且每個塔位可用80萬元之價格轉售獲利云云，致告訴人陷於
    錯誤，因而同意一次購買35個塔位，並分成三次在臺中市大
    里區「青年中學」附近，當面交付現金共553萬元予被告（
    最後一次係於同年月5日交付現金237萬元），被告則交付「
    買賣投資受訂單」1張予告訴人。嗣被告僅交付「○○○園墓地
    型商品永久使用權狀」2張、「○○○園祥雲觀納骨塔位永久使
    用權狀」1張（上開永久使用權狀共3張，下合稱本案塔位權
    狀）以及統一發票2張（發票內容如附表所示）予告訴人，
    而未交付全部35個塔位之投資證明及權利文件予告訴人，並
    以告訴人未繳納稅金400萬元為由搪塞，且尋求同業○○○及○○
    ○（均經起訴書載明無證據可認係被告上開行為之共同正犯
    或幫助犯）應付、安撫告訴人，以此向告訴人詐得32個塔位
    之價金共505萬6千元。因認被告涉犯第339條第1項之詐欺取
    財罪嫌等語。
二、按犯罪事實應依證據認定之，無證據不得認定犯罪事實；不
    能證明被告犯罪者，應諭知無罪之判決，刑事訴訟法第154
    條第2項、第301條第1項分別定有明文。又按認定犯罪事實
    所憑之證據，雖不以直接證據為限，間接證據亦包括在內；
    然而無論直接或間接證據，其為訴訟上之證明，須於通常一
    般之人均不致有所懷疑，而得確信其為真實之程度者，始得
    據為有罪之認定，倘其證明尚未達到此一程度，而有合理之
    懷疑存在，無從使事實審法院得有罪之確信，基於無罪推定
    原則，即不得據為不利被告之認定，應由法院諭知被告無罪
    之判決（最高法院52年台上字第1300號、76年台上字第4986
    號判決意旨參照）。
三、公訴意旨認被告涉犯詐欺取財罪嫌，是以被告於偵查中之供
    述、證人○○○、○○○、證人即告訴人於偵查中之證述、告訴人
    與證人○○○（108年9月23日）、○○○（108年10月4日）之對話
    錄音譯文、臺灣臺中地方檢察署檢察官勘驗筆錄、「買賣投
    資受訂單」1張、本案塔位權狀影本及統一發票影本2張等為
    其論據。　　
四、訊據被告固坦承其曾仲介告訴人購買塔位，並向告訴人收取
    用以支付塔位價金之現金，以及交付「買賣投資受訂單」、
    本案塔位權狀以及統一發票2張等文件予告訴人等事實，惟
    堅決否認有何詐欺取財犯行，辯稱：我沒有賣35個塔位給告
    訴人，我只有賣3個塔位給告訴人，我只有跟告訴人收取3個
    塔位的價金等語（他卷第27頁、偵卷第30頁、原審卷第43至
    44、86至87頁）。經查：
  ㈠被告於108年8月間，向告訴人推銷以每個塔位15萬8千元之價
    格購買塔位，經告訴人同意購買塔位後，被告陸續交付「買
    賣投資受訂單」、統一發票2張、本案塔位權狀等文件給告
    訴人等情，為被告所不爭執（原審卷第48頁），並經證人即
    告訴人於偵查中證述明確（他卷第26至27頁、偵卷第31頁）
    ，且有「買賣投資受訂單」、統一發票影本2張、本案塔位
    權狀影本等附卷為憑（他卷第39至46、157頁），是此部分
    事實，堪可認定。
  ㈡證人即告訴人於偵訊及原審審理中，雖均證稱其係向被告購
    買35個塔位，並分成3次當面交付35個塔位之價金共現金553
    萬元予被告收受等語，惟查：
  ⒈本案告訴人就其所指當面交給被告，用以給付35個塔位價金
    之現金共553萬元，於偵查中證稱：當初被告說有客戶要釋
    出200個塔位，每個塔位15萬8千元，如果我買進再賣出，每
    個塔位可以賣80萬元，所以我就認購35個塔位，我自己的部
    分是3個塔位，其他都是找親友投資；本案我拿給被告的現
    金，都是別人拿現金給我，不是從金融帳戶提領出來等語（
    他卷第26至28、119、186頁），於原審審理中改證稱：本案
    我都是交付現金給被告，交付地點都是在「青年中學」，我
    交給被告的現金都是從家裡保險箱拿出來，因為我跟銀行沒
    有往來等語（原審卷第77頁），是告訴人就其交給被告用以
    給付35個塔位價金之現金來源，前後證述不一致，已有可疑
    ，參以告訴人與被告就本案係處於相反之立場，其虛偽陳述
    之危險性顯較就本案與被告無利害關係之一般證人為大，故
    為免過於偏重告訴人之指證而有害真實發現，自須有補強證
    據足以增強告訴人所為本案指述之憑信性，始得作為認定本
    案被告涉犯公訴意旨所指詐欺取財罪嫌之依據。
  ⒉告訴人雖提出其於「備註」欄位手寫「PS.劉先生共收35份×1
    58000＝0000000元」等文字、該等手寫文字處蓋有○○○司名義
    統一發票專用章之印文（下稱本案○○○司印文）以及被告於
    「接待」欄位簽名之「買賣投資受訂單」1張（下稱本案投
    資受訂單）為據，並於偵訊及原審審理中均證稱：本案投資
    受訂單上「備註」欄位之手寫文字是被告唸給告訴人寫的，
    而該手寫文字處之本案○○○司印文是被告蓋的等語（他卷第2
    7至28、119、185至186頁、原審卷第77頁），然查：⑴關於
    告訴人提出之本案投資受訂單（他卷第157頁），被告於原
    審審理中供稱：這張買賣投資受訂單是從一式三份的複寫紙
    複寫過來的，其中「客戶姓名」、「身分證字號」、「客戶
    簽認」及「接待」等欄位之手寫文字都是複寫的，而其他手
    寫文字應該是另外書寫的等語（原審卷第83頁），核與證人
    即告訴人於原審審理中證稱：本案投資受訂單之「客戶姓名
    」、「身分證字號」、「客戶簽認」及「接待」等欄位之文
    字都是複寫出來的，其餘手寫文字是我在108年8月5日另外
    寫的等語（原審卷第83至86頁）相符，足認本案投資受訂單
    上之手寫文字，除「客戶姓名」、「身分證字號」、「客戶
    簽認」及「接待」等欄位之手寫文字係複寫產生外，其餘均
    係告訴人於取得已載有上開複寫文字之本案投資受訂單後另
    行書寫；⑵細觀本案投資受訂單「備註」欄位之記載內容，
    於上開告訴人手寫之「PS.劉先生共收35份×158000＝0000000
    元」等文字下方，尚有告訴人手寫之「伍佰萬伍拾伍萬叁仟
    元正」等文字，而與告訴人於該欄位手寫之阿拉伯數字「00
    00000元」、以每個塔位15萬8千元計算購買35個塔位之總價
    金553萬（即伍佰伍拾叁萬元）有所歧異，是何以告訴人就
    上述手寫「阿拉伯數字」與「國字」之金額內容不一致，亦
    有疑義；⑶就本案投資受訂單「備註」欄位中告訴人手寫文
    字處之本案○○○司印文，被告始終否認係其所蓋印，卷內亦
    無其他事證可認本案○○○司印文係被告所蓋印，自無從因被
    告係○○○司之靠行業務員、被告自承有仲介告訴人購買3個塔
    位以及告訴人之單方指述等情，即推認本案○○○司印文係被
    告所蓋印。綜上，衡諸本案投資受訂單「備註」欄位之手寫
    文字，乃係告訴人於取得「接待」欄位已有被告複寫簽名之
    本案投資受訂單後另行書寫，且告訴人於該欄位分別以阿拉
    伯數字、國字書寫之金額並不一致，暨卷內並無客觀事證可
    認該手寫文字處之本案○○○司印文係被告所蓋印等節，尚難
    認本案投資受訂單可做為告訴人指訴之補強證據。
  ⒊再者，綜觀本案告訴人所提出其與證人○○○、被告間之對話錄
    音譯文（他卷第191至203頁），固有記載證人○○○稱：「小
    劉…當初這個投資案是100個、200個…你為了幫劉姐爭取，把
    條件下降50個，不用補到100個整齊」等語，以及被告稱：
    「劉姐，那個400萬我處理好不好，那個400萬處理完了之後
    ，到時候後面妳回饋給我，不用回，妳把400萬元還給我就
    這樣，以後有案件再接洽…買賣不成沒關係，我今天就幫妳
    付那一成，我相信阿華不會是害我」等語，惟上開對話內容
    ，並未明確提及告訴人購買塔位之標的、數量、總價金等具
    體事項，且與告訴人指訴其交付之金額553萬元不符，自難
    據以認定本案告訴人向被告購買塔位之數量、已否交付若干
    塔位價金予被告之事實。另觀本案告訴人所提出其與證人○○
    ○之對話錄音譯文（他卷第205至209頁），雖有記載證人○○○
    稱：「就像我剛剛講的，以妳的總賺價8800多萬，這些全部
    都是妳的…現在讓妳知道說妳的金額就是8800萬元，如果說
    劉姐這邊有什麼問題或疑問，都歡迎打電話給我」等語，然
    上開談話內容並未明確提及告訴人購買塔位之標的、數量、
    總價金等具體事項，且若以本案告訴人所指訴「被告向其佯
    稱每個塔位價金15萬8千元，可用80萬元之價格轉售獲利，
    告訴人因而同意購買35個塔位」之內容計算告訴人投資塔位
    可獲取之利潤，如扣除成本應為2247萬元【（80萬元-15萬8
    千元）×35=2247萬元】，如不扣除成本應為2800萬元【80萬
    元×35=2800萬元】，亦與○○○在上述對話中所提及之8800萬
    元不符，因此上開告訴人與證人○○○之對話內容，亦無從做
    為告訴人指訴之補強證據。　　
  ㈢至於公訴人所提出之證人○○○於偵查中之證述、本案塔位權狀
    影本、統一發票影本2張等事證，僅能證明被告前係○○○司之
    靠行業務員，以及被告有交付本案塔位權狀、統一發票2張
    等投資塔位證明及權利文件給告訴人之事實，但無法證明本
    案被告有仲介告訴人購買35個塔位，並向告訴人收取35個塔
    位之價金共553萬元等告訴人指訴內容。又本案投資受訂單
    「備註」欄位中告訴人手寫文字處之本案○○○司印文，與證
    人○○○於109年8月13日偵訊時庭呈之○○○司統一發票專用章蓋
    印印文不相符乙節，雖有內政部警政署刑事警察局109年10
    月20日刑鑑字第1090091707號鑑定書在卷可稽（他卷第217
    至220頁），惟○○○司分別於108年8月29日、109年8月25日變
    更公司所在地乙情，有○○○司之有限公司登記表存卷供參（
    原審卷第121至129頁），而上開證人○○○所提出之○○○司統一
    發票專用章，其印文地址乃係○○○司於108年8月29日變更登
    記之公司所在地（臺北市○○區○○○路000號0樓之00），而本
    案○○○司印文之地址，則係○○○司於108年8月29日變更登記前
    之地址（臺北市○○區○○街000巷00號0樓），二者本不可能相
    符，是依上開印文比對之鑑定結果，無法證明本案投資受訂
    單「備註」欄位中，告訴人手寫文字處之本案○○○司印文係
    偽造，自亦無從認定被告有偽造及蓋印○○○司之統一發票專
    用章之行為。
五、綜上所述，檢察官所提出之證據，除告訴人之指訴外，僅能
    證明被告有仲介告訴人購買3個塔位，以及被告有交付本案
    塔位權狀、統一發票2張等投資塔位證明及權利文件給告訴
    人之事實，然均不足以佐證本案告訴人指訴之憑信性，而認
    定本案被告有以詐術欺騙告訴人購買35個塔位，並向告訴人
    收取35個塔位之價金共553萬元之犯行，是尚未能使本院就
    公訴意旨所指被告涉犯詐欺取財罪嫌達於一般人無合理懷疑
    之程度，而不能證明被告犯罪，自應為被告無罪之諭知，以
    昭審慎。原審為被告無罪之判決，經核並無違誤，檢察官上
    訴意旨指摘原審判決不當，其上訴為無理由，應予駁回。
據上論結，應依刑事訴訟法第368條，判決如主文。
本案經檢察官洪瑞君提起公訴，檢察官羅秀蓮提起上訴，檢察官
張慧瓊到庭執行職務。
中　　華　　民　　國　　111 　年　　5 　　月　　3 　　日
            刑事第十一庭　  審判長法　官　張意聰
                                  法　官　周瑞芬
                                  法　官　陳慧珊
以上正本證明與原本無異。
不得上訴。
                                  書記官  李淑芬
　　　　　　　　　　　　　　　　　
中　　華　　民　　國　　111 　年　　5 　　月　　3 　　日

附表：
編號 營業人 發票號碼 日期 品名 總計金額 1 ○○○司 RS00000000 108年8月15日 骨灰座 31萬6千元 2 ○○○命有限公司 RS00000000 108年8月30日 塔位 15萬8千元